【裁判字號】    99,財管,86
【裁判日期】    990726
【裁判案由】    選任遺產管理人
【裁判全文】
臺灣臺北地方法院民事裁定              99年度財管字第86號
聲  請  人  甲○○
上列聲請人為被繼承人乙○○聲請選任遺產管理人事件，本院裁
定如下：
    主      文
指定財政部國有財產局台灣北區辦事處為被繼承人乙○○之遺產
管理人。
准對被繼承人乙○○（男，民國○○年○○月○○日生，身分證統一編
號：Ｚ000000000號，生前最後住所：台北市○○區○○街162 號
，於民國98年8月8日死亡）之繼承人為承認繼承之公示催告。
被繼承人之大陸地區以外之繼承人，應自前項公示催告最後登載
新聞紙之日起，壹年內承認繼承；其大陸地區之繼承人，應自被
繼承人死亡之日起參年內以書面向本院為繼承之表示，上述期限
屆滿，無繼承人承認繼承時，被繼承人之遺產，於清償債權，並
交付遺贈物後，如有剩餘即歸屬國庫。
聲請費用新台幣壹仟元由被繼承人乙○○遺產負擔。
    事實及理由
一、按臺灣地區與大陸地區人民關係條例施行後，大陸來台之退
    除役官兵死亡而無繼承人、繼承人有無不明或繼承人因故不
    能管理遺產者，依該條例第68條及退除役官兵死亡無人繼承
    遺產管理辦法之規定，應由其主管機關以法定遺產管理人之
    地位管理遺產，已無庸另聲請法院裁定選任遺產管理人。至
    於非大陸地區來台之退除役官兵死亡，倘發生無繼承人、繼
    承人有無不明或繼承人因故不能管理遺產之情形，因不涉及
    大陸地區人民之權利，依前開條例第一條特以規範臺灣地區
    與大陸地區人民之往來，並處理衍生之法律事務為立法本旨
    以觀，應無上述規定之適用，自仍應按民法第1177條等相關
    規定，由親屬會議選定遺產管理人或聲請法院選任遺產管理
    人。法院於受理此類聲請事件時，宜斟酌個案需要與實際情
    形，選任前開遺產管理辦法第4條所屬之機構為遺產管理人
    。（司法院82年4月27日秘台廳民三字第04938號函釋參照）
    。次按繼承開始時，繼承人之有無不明者，由親屬會議於一
    個月內選定遺產管理人，並將繼承開始及選定遺產管理人之
    事由，向法院報明；親屬會議依前條規定為報明後，法院應
    依公示催告程序，定6個月以上之期限，公告繼承人，命其
    於期限內承認繼承；又無親屬會議或親屬會議未於前條所定
    期限內選定遺產管理人者，利害關係人或檢察官，得聲請法
    院選任遺產管理人，並由法院依前項規定為公示催告。民法
    第11 77條、第1178條分別定有明文。
二、經查，聲請人主張其為被繼承人乙○○之債權人，乙○○於
    民國98年8月8日死亡，尚積欠聲請人新台幣30萬借款未清償
    ，為此依法聲請為被繼承人乙○○遺產管理人等情，業據其
    提出被繼承人乙○○之除戶戶籍謄本、商業本票乙張等件為
    證，堪認為真實。復查無被繼承人乙○○之親屬曾經召開親
    屬會議，或曾經議決被繼承人之遺產管理人，並依民法第
    1177條向本院報明之情形。是被繼承人雖經查為行政院國軍
    退除役官兵輔導委員會列管之榮民，依上開函釋，聲請人自
    得以利害關係人之身分，聲請本院選定遺產管理人。
三、再依民法第1177條之立法理由觀之，遺產管理人之指定，旨
    在維護公益及被繼承人債權人之利益，非以遺產管理人管理
    遺產是否有實質利益為考量，參以非訟事件法第149條第3項
    規定，法院所選任之遺產管理人得由自然人、公務機關任之
    ，本條規定之修法理由為無人承認繼承之遺產清理完畢後，
    如有賸餘應歸屬國庫，而國有財產向由公務機關擔任管理人
    ，故除自然人外，亦得選任適當之公務機關任之。審酌管理
    被繼承人乙○○遺產之地緣關係與便利性，爰指定財政部國
    有財產局臺灣北區辦事處為被繼承人乙○○之遺產管理人。
    爰裁定如主文。
中    華    民    國    99    年    7     月    26   日
                    家事法庭法      官  徐麗瑩
以上正本係照原本作成。
如對本裁定抗告，須於裁定送達後10日之不變期間內，向本院提
出抗告狀。
中    華    民    國    99    年    7     月    26   日
                                書記官  黃世昌

司法院資訊處製作；財團法人民間司法改革基金會備份。
